【裁判字號】    89,台上,6369
【裁判日期】    891026
【裁判案由】    偽造文書
【裁判全文】
最高法院刑事判決                              八十九年度台上字第六三六九號
    上  訴  人  甲○○
    選任辯護人  劉
右上訴人因偽造文書案件，不服台灣高等法院台中分院中華民國八十七年九月一日第
二審判決（八十七年度上訴字第一一五號，起訴案號：台灣台中地方法院檢察署八十
六年度偵字第四一一四號），提起上訴，本院判決如左：
    主  文
上訴駁回。
    理  由
本件理由分二部分說明之：
一關於偽造私文書部分：
按刑事訴訟法第三百七十七條規定：上訴於第三審法院，非以判決違背法令為理由，
不得為之。是提起第三審上訴，應以原判決違背法令為理由，係屬法定要件。如果上
訴理由狀並未依據卷內訴訟資料，具體指摘原判決不適用何種法則或如何適用不當，
或所指摘原判決違法情事，顯與法律規定得為第三審上訴理由之違法情形，不相適合
時，均應認其上訴為違背法律上之程式，予以駁回。本件上訴人甲○○上訴意旨略稱
：(一)、上訴人先後於民國八十一年九月二十六日、八十二年二月二十六日、同年三月
十日，分別轉帳匯新台幣（以下同）九千元、三十萬元及九萬八千元，至台灣中小企
業銀行沙鹿分行（以下簡稱台灣企銀沙鹿分行）第一三六七七號告訴人王漢經營之建
成鐵工廠帳戶，原審未查明王漢向上訴人借款若干﹖有無償還﹖證人廖玉娟雖證稱：
王漢如向上訴人借款，會開支票給與上訴人。原審亦未查明王漢於何時向上訴人借款
﹖是否每次均有簽發支票，廖玉娟是否每次均有在場﹖自有未盡職權調查之能事。(二)
、上訴人領取王漢簽發台灣企銀沙鹿分行、八十二年七月三十日、第ＡＪ00000
00號、面額三十一萬九千九百三十八元之支票，在該支票背面簽偏（別）名「王淑
真」，並寫住址「中正街三十一號」，該處即係上訴人工作之處所，以示負責，自不
足以生損害於他人，原判決論處上訴人行使偽造私文書罪刑，其適用法則顯屬不當。
(三)、證人林耀昇證稱：上訴人「以前聊天時有說要改名字」，原判決對此有利於上訴
人之證言，不予採納，又未說明其理由，於法亦有未合等語。然查原判決認定上訴人
係告訴人王漢之外孫女，並在王漢所經營設於台中縣沙鹿鎮○○路三十一號之建成鐵
工廠擔任會計之職，竟意圖為自己不法之所有，於八十二年七月三十一日，以需繳納
營利事業所得稅為詞，使王漢陷於錯誤而簽發前開面額三十一萬九千九百三十八元之
支票一張交與上訴人，上訴人乃於同日在該支票背面偽簽「王淑真」之姓名後，持向
台灣企銀沙鹿分行提領現款，除繳納營利事業所得稅十一萬九千九百三十八元外，詐
得其餘之二十萬元花用等情，業已說明其所憑之證據及其認定之理由甚詳。(二)、刑事
訴訟法第三百七十九條第十款所謂應調查之證據，係指該證據與待證事實有重要關係
，在客觀上應予調查且能調查者而言。原判決此部分係以上訴人在前開面額三十一萬
九千九百三十八元之支票背面，偽簽「王淑真」之姓名後，持向台灣企銀沙鹿分行領
取現款，表示該支票係由「王淑真」者所領取，自足以生損害於姓名為「王淑真
」之人，因而撤銷第一審諭知上訴人無罪之判決，改判論處上訴人行使偽造私文書罪
刑，自與上訴人有無借款予王漢﹖借予之金額若干﹖王漢已否償還﹖王漢於借款時是
否均簽發支票為憑﹖每次借款時證人廖玉娟是否均有在場，難認有何關係，顯無調查
之必要。既無調查之必要，原審不予調查，尚無應於審判期日調查之證據而未予調查
之違背法令。(三)、刑法第二百十六條、第二百十條之行使偽造私文書罪，只須其所行
使係偽造之私文書，並足以生損害於公眾或他人者即構成。上訴人在檢察官偵查中經
問：「王淑真是何人﹖」上訴人答稱：「我不認識。」又問「為何（支）票由王淑真
提示﹖」上訴人答稱：「我們（指建成鐵工廠）開出的（支）票，有很多目的，有可
能轉手，何人提示我不曉得」（偵查卷第四十四頁及其反面）。嗣經檢察官比對筆跡
後再問：為何支票背面「王淑真中正街三十一號」等字與你筆跡相同﹖上訴人方答稱
：「是我寫的（指該王淑真等字）沒有錯，是我不小心看畢業紀念冊寫到那上面（姓
名）的。」復問：「王淑真是你同學﹖」上訴人答稱：「好像是」（同卷第五十七頁
反面）。苟「王淑真」係上訴人之偏（別）名，於檢察官訊問時何不直言﹖反而先稱
不認識王淑真其人，繼謂王淑真似係伊同學。縱上訴人又辯稱：伊已寫住址「中正路
三十一號」以示負責云云。但沙鹿鎮○○路三十一號係建成鐵工廠之廠址，上訴人係
居住於同鎮○○路四十二之十五號，如上訴人寫該住址係表示負責，何以不承認前開
支票係伊所提示﹖且上訴人在該支票背面偽造王淑真之簽名，係用以表示該票款為王
淑真所領取，已如前述，則其行為，自足以生損害於姓名為「王淑真」者之人，則原
判決論處上訴人行使偽造私文書罪刑，顯無適用法則不當之可言。(四)、證據之取捨，
法院有自由判斷之權，苟其取捨未違背經驗法則及論理法則，即難遽指於法有違。證
人林耀昇於第一審審理中雖證稱：上訴人「以前聊天時曾說要改名（指欲改名為王淑
真）」等語（第一審卷第二十一頁反面）。惟原判決業已說明林耀昇之證言，與上訴
人在檢察官偵查時所供因看畢業紀念冊，將姓名寫錯為「王淑真」，並非欲改名為「
王淑真」不符，因認該證言係附和上訴人事後不實辯解之詞，而不予採信（原判決正
本第四頁第一至四行），難謂原審對證據之取捨有何違背經驗法則或論理法則。原判
決既已說明不採林耀昇上開證言之理由，亦不能漫指原判決有理由不備之違法。綜上
所述，上訴意旨所指摘各點，均與法律規定得為第三審上訴理由之違法情形不相適合
，是其此部分上訴，違背法律上之程式，應予駁回。
二關於業務侵占、詐欺及背信部分：
按刑事訴訟法第三百七十六條所列各罪之案件，經第二審判決者，不得上訴於第三審
法院，法有明文。本件上訴人甲○○業務侵占、詐欺及背信部分，檢察官係引用刑法
第三百三十六條第二項、第三百三十九條第一項、第三百四十二條第一項等法條起訴
，原審以上訴人係被害人王漢之外孫女，為二親等之直系血親，依同法第三百三十八
條及第三百四十三條準用第三百二十四條規定，該三罪均須告訴乃論。被害人王漢自
稱於八十四年三月底即知悉上訴人有前開犯罪行為（原審卷第一五二頁），竟遲至八
十六年二月十二日，始具狀向檢察官告訴，有其告訴狀在卷可稽，顯已逾六個月之告
訴期間，並因檢察官認此部分與上訴人行使偽造私文書部分，有方法與結果牽連關係
，為裁判上之一罪，故不另為不受理之諭知。則此部分核屬刑事訴訟法第三百七十六
條第三、四、五款所列之案件，依照前開說明，既經第二審判決，自不得上訴於第三
審法院。又縱裁判上一罪案件之重罪部分得提起第三審上訴，其輕罪部分雖不得上訴
，依審判不可分原則，第三審法院亦應併予審判，但以重罪部分之上訴合法為前提，
與上開業務侵占等三罪有方法與結果牽連關係之上訴人行使偽造私文書即重罪部分，
其上訴為不合法，本院應從程序上予以駁回，已如前述，自無從為實體上判決，對於
上開業務侵占等輕罪部分，亦無從適用審判不可分原則，併為實體上審判。上訴人竟
一併提起上訴，顯為法之所不許，亦應予以駁回。
據上論結，應依刑事訴訟法第三百九十五條前段，判決如主文。
中      華      民      國    八十九    年      十      月    二十六    日
                              最高法院刑事第四庭
                                  審判長法官  董  明  霈
                                        法官  丁  錦  清
                                        法官  林  茂  雄
                                        法官  王  居  財
                                        法官  張  祺  祥
      右正本證明與原本無異
                                              書  記  官
中      華      民      國    八十九    年     十一     月      一      日


司法院資訊處製作；財團法人民間司法改革基金會備份。
